【裁判字號】    92,上訴,256
【裁判日期】    920630
【裁判案由】    妨害自由等
【裁判全文】
臺灣高等法院臺南分院刑事判決      九十二年度上訴字第二五六號  Ａ
      上  訴  人
      即  被  告  丙  ○  ○
      選任辯護人  彭  大  勇  律師
右上訴人因妨害自由等案件，不服臺灣臺南地方法院九十年度訴字第一二三八號中華
民國九十一年十月二十九日第一審判決（起訴案號：臺灣臺南地方法院檢察署九十年
度營偵字第一三三八號、第一六五二號），提起上訴，本院判決如左：
      主      文
上訴駁回。
      事      實
一、丙○○前出資新台幣（下同）二百八十萬元與戊○○合作投資廢棄物掩埋場等事
    業，惟因故未能成功，且投資金額虧損一空。丙○○認係戊○○侵吞款項，心有
    不甘，並經其友沈平杉介紹認識甲○○，遂向甲○○表示欲請其代向戊○○討還
    其投資金額。甲○○遂與丙○○及其友沈寬林、沈大維及一名姓名年籍不詳之成
    年男子共同基於剝奪他人行動自由之犯意聯絡，於八十九年十二月十八日晚間七
    時許，由甲○○及其友沈寬林、沈大維及一名姓名年籍不詳之男子共同駕駛ＳＢ
    —四八八九號自用小客車，至台南縣新營市○○路一０七二號戊○○所經營宏評
    環保工程股份有限公司（以下簡稱宏評公司）前，與丙○○在該處會合後，由沈
    寬林向該公司職員佯稱有生意欲與戊○○洽談，並留其手機號碼，請該職員代為
    轉達。戊○○接獲其職員通知後，不疑有詐，遂返回公司。甲○○等人俟戊○○
    駕駛Ｓ六—二八０九號自用小客車返回公司，即在該公司前攔住戊○○，並由甲○○出示狀似手槍之物（未據扣案）抵住戊○○腰部，並以「不要動，如敢動，
    就要請你吃槍頭（台語）！」等語脅迫戊○○，而以此方式剝奪戊○○之行動自
    由，並要求戊○○交出其所有Ｓ六—二八０九號自用小客車鑰匙，以便共同至台
    南縣新營市○○路「好萊塢ＫＴＶ」商議相關債務問題。戊○○懼而告知該車鑰
    匙放置於公司內，丙○○即與沈寬林共同至公司內拿取鑰匙後，由丙○○及沈寬
    林駕駛戊○○上開自用小客車；甲○○則強押戊○○與其及沈大維共同夾坐於Ｓ
    Ｂ—四八八九號自用小客車後座，並由另一名男子負責駕駛，而繼續以此脅迫方
    式剝奪戊○○行動自由。甲○○等人與戊○○至「好萊塢ＫＴＶ」後，即要求戊○○交付其所有Ｓ六—二八０九號自用小客車供渠等變賣。戊○○懼而同意將Ｓ
    六—二八０九號自用小客車行照及其國民身分證交予甲○○、丙○○等人。甲○○旋與丙○○、沈寬林等人將前揭Ｓ六—二八０九號自用小客車駛至不知情之陳
    正旺所經營中古車行估價，並欲出售，陳正旺估計該車約值二十萬元，惟認其中
    尚有糾紛，不敢收購，甲○○即命戊○○簽立汽車買賣契約書，將該車過戶至丙○○名下。甲○○與丙○○等人認該車僅值二十萬元，不足以清償積欠丙○○債
    務，遂再命蘇慶簽發本票，戊○○懼而同意每月給付丙○○等人五萬元，並簽發
    面額五萬元本票，共二十張，及面額二十三萬元本票一紙交付予丙○○。嗣於當
    日晚間十一時許，甲○○等人始讓戊○○離開，計剝奪戊○○行動自由長達四小
    時，甲○○與沈寬林並向戊○○恐嚇稱：「如敢報警，將對其不利」。甲○○旋
    於翌日將該車以二十二萬元出售予不知情之李明坤，扣除交通罰款等後，得十九
    萬餘元，甲○○即分二次交付予丙○○共計五萬元，給予沈寬林五萬元，餘則據
    為己有。
二、戊○○經釋放後，因恐甲○○等人續行恐嚇，遂於九十年一月至三月間，每月續
    行給付甲○○五萬元，共計十四萬元（戊○○因財務困難，於九十年三月該次僅
    給付四萬元），甲○○則交還本票一張予戊○○。惟至九十年四月間，因經濟困
    窘，無力續行支付票款。甲○○見戊○○未依約給付票款，乃依本票上所載地址
    ，於九十年四月間某日，至台南縣白河鎮六溪里六重溪三十三之一號其父丁○○
    住處尋找戊○○。惟僅見丁○○而未能遇見戊○○。甲○○見無法尋獲戊○○，
    遂在丁○○前開住處，另行起意基於恐嚇之概括犯意，向丁○○稱：需找戊○○
    出來，否則將對戊○○不利等欲加害戊○○生命、身體等言語，恐嚇丁○○，使
    其心生畏懼，致生危害於安全。甲○○於九十年四月間至同年八月五日止，復承
    前開相同恐嚇之概括犯意，連續五次至丁○○前揭住處，恐嚇丁○○五次，使其
    心生畏懼，致生危害於安全。丁○○遂於九十年八月間報警，於九十年八月八日
    十五時四十分許，甲○○與不知情之翁武清再次至丁○○前開住處欲尋戊○○時
    ，為警當場查獲，並扣得戊○○簽發，交予甲○○所有如附表編號一至六所示本
    票六張。經甲○○供述後，復另行循線查獲丙○○，並扣得戊○○簽發，交予丙○○所有如附表編號七至二十所示本票十四張。
三、案經台南縣警察局移送台灣台南地方法院檢察署檢察官偵查起訴。
      理      由
一、訊據上訴人即被告丙○○、甲○○固均坦承於前揭時間，至被害人戊○○經營之
    宏評公司前，與被害人戊○○會合，並共同至前揭「好萊塢ＫＴＶ」處，被害人
    戊○○並於同日將其所有之車號Ｓ六—二八０九號自用小客車無償過戶予被告丙○○，且簽立面額均為五萬元之本票共計二十張，及面額二十三萬元本票一張等
    情；被告甲○○另坦承曾至被害人丁○○位於台南縣白河鎮住處，向其詢問被害
    人戊○○下落等情，惟均否認涉有前開妨害自由等犯行，均辯稱：戊○○係自願
    與渠等至「好萊塢ＫＴＶ」，並將其所有之前揭自用小客車無償過戶予被告丙○○，及開立前揭本票，渠等未以脅迫等非法手段強迫被害人戊○○為前開行為云
    云；被告甲○○另辯稱並未恐嚇被害人丁○○云云。
二、經查：
（一）被告丙○○、甲○○及同案被告沈寬林、沈大維於八十九年十二月十八日十九
      時許，共同至台南縣新營市○○路一０七二號前，與被害人戊○○會合後，同
      往「好萊塢ＫＴＶ」處，被害人戊○○並於「好萊塢ＫＴＶ」內同意將其所有
      之前揭自用小客車讓予被告丙○○，並簽立本票等情，業據被害人戊○○於警
      訊及本院調查時陳明在卷，核與被告丙○○、甲○○、沈寬林等人於警訊及偵
      審中供承不諱，並有汽車買賣合約書二紙、本票二十張在卷可稽，被害人此部
      分指訴與事實相符，堪以採信。
（二）被害人戊○○於警訊中陳稱：被告丙○○與綽號「昌仔」（按指甲○○）於八
      十九年十二月十八日十九時至其公司前，由綽號「昌仔」持黑色手槍抵住其背
      部，並恐嚇稱：「如妄動即讓其吃槍頭」等語，且命其交付其所有之車牌號碼
      ：Ｓ六—二八０九號自用小客車鑰匙，經其告知車鑰匙存放於公司後，即由被
      告丙○○等人其中一人至其公司內取走車鑰匙，綽號「昌仔」之人復持槍押其
      坐上彼等所駕車輛至台南縣新營市○○路一家整修中之「好萊塢ＫＴＶ」等語
      （詳九十年八月七日警訊筆錄）。核與被告丙○○於警訊中供承：甲○○在戊○○公司前發現戊○○，並問伊該人是否即為戊○○，經伊指認後，甲○○即
      從身上拔出一支手槍，抵住戊○○後腰，並將戊○○押上車等語（詳九十年八
      月八日警訊筆錄），復於偵查中自承：「（甲○○帶幾個人到戊○○公司處？
      ）帶了四個人，是甲○○用槍押戊○○」（詳偵卷第二十頁背面）等語相符。
      況參以被害人戊○○與被告丙○○等人若欲洽商解決其間相關債務關係，且不
      欲他人知悉，則於被害人公司闢室密談或其他餐廳等場所洽商均無不可，何需
      至整修中ＫＴＶ此等荒廢無人之處洽商？況被告甲○○等有五人之眾，且來勢
      洶洶，被害人戊○○僅有自身一人，若非其行動自由已遭被告甲○○等人剝奪
      ，當無自選旁無他人，整修中ＫＴＶ洽商，自陷險地之理。足認被害人戊○○
      指稱為被告甲○○、丙○○等人脅迫下，始同往「好萊塢ＫＴＶ」等語，與事
      實相符，堪以採信。被告丙○○、甲○○於原審及本院審理時均改稱：係被害
      人不願他人看見，而自願與其等同往「好萊塢ＫＴＶ」洽商，並未脅迫被害人
      前往云云，顯與事實不符，尚不足採。
（三）又被害人戊○○係在被告甲○○等人脅迫下，始同意過戶其所有之前揭自用小
      客車，供被告丙○○等人變賣，並簽發本票等情，業據戊○○於警訊及原審調
      查時一再指訴不移，且均互核相符，參以被害人戊○○行動自由於該時既已為
      被告甲○○等人所剝奪，則其陳稱在非自願情形下讓予其所有之前揭自用小客
      車及簽發本票等語，堪信與事實相符。況被告丙○○於偵查中復自承：「（誰
      叫戊○○不得報警，否則要將他打死？）甲○○、沈寬林說的（詳偵卷第二一
      頁）等語，則倘戊○○將自用小客車過戶與丙○○及簽發本票行為，均係自由
      意願下所為，並非出於被告等人脅迫，則丙○○等人又何需懼怕戊○○報警；
      再參以本案係因被告丙○○屢次向被害人戊○○索還投資金額，然戊○○均未
      返還，被告丙○○始邀甲○○出面解決問題等情，亦為被告等人所不否認，然
      戊○○對於與其有債務糾紛之丙○○始終不願出面解決，惟經與其素不相識之
      甲○○出面後，隨即自願過戶其所有之前揭自用小客車，供被告丙○○等人變
      賣，並簽發本票，更與常理有違，顯係出於被告等人脅迫，始有此舉；復佐以
      戊○○將自用小客車過戶與丙○○之舉，倘非出於被告等人脅迫，則被告等人
      又何需立即將車開至中古車行估價並欲出售，於車行不願收購後，又立即命戊○○簽立汽車買賣契約書，將該車過戶至丙○○名下，而以此十萬火急之方式
      處理債務之理，益足見被害人戊○○指訴與事實相符。被告丙○○、甲○○、
      沈寬林等人辯稱讓予自用小客車及簽發本票等，均係被害人戊○○自願，並未
      出諸以脅迫等不法手段云云，顯係卸責之詞，當無可採。
（四）再被害人丁○○於警訊及原審調查時，亦迭次陳稱：被告甲○○於九十年四月
      間至同年八月五日間，連續至伊位於台南縣白河鎮六溪里六重溪三十三之一號
      住處六次，向伊恐嚇需找戊○○出來解決問題，否則將對戊○○不利，致其心
      生畏懼等語。被告甲○○於警訊及原審調查時亦坦承於前揭時段至被害人丁○○住處欲尋被害人戊○○，惟均不遇，並曾請被害人丁○○轉告，要求被害人
      戊○○出面給付本票票款云云，足見被害人丁○○指訴並非無據。參以被告甲○○取得被害人戊○○簽發之前開本票，本係以前述脅迫被害人戊○○等不法
      手段，被害人丁○○指稱被告甲○○以前揭言語恐嚇等語，衡諸常情，應堪採
      信。被告甲○○辯稱僅至被害人丁○○住處尋找戊○○，且請被害人丁○○代
      找戊○○出面，並未恐嚇被害人丁○○云云，應係事後卸責之詞，尚無可採。
（五）至證人乙○○於本院審理中雖到庭證稱：「（八十九年十二月十八日戊○○有
      打電話給你？）有」「（戊○○說什麼？）戊○○說有一位阿昌在處理債務問
      題，他要我過去，他說他在好萊塢ＫＴＶ，我說我無法過去，我告訴他要好好
      處理。他告訴我說欠姓魏的人的錢」「（當時他與你說話的氣氛如何？）與平
      時一樣」等語。然衡諸常情，戊○○當時既受被告丙○○等人脅迫而被剝奪行
      動自由，且在被告丙○○等人監視下撥打電話，為免激怒被告丙○○等人而遭
      致不測，自不敢在言語上流露任何異狀，是其說話語氣縱與平常無異，亦不足
      資為有利於被告等人之認定，併予指明。
（六）綜上所述，被告丙○○、甲○○所辯均不足採信。本件事證明確，應予依法論
      科。
三、核被告丙○○所為，係犯刑法第三百零二條第一項妨害自由罪；被告甲○○所為
    係犯刑法第三百零二條第一項妨害自由罪及第三百零五條恐嚇危安罪（恐嚇丁○○部分）。被告丙○○、甲○○與沈寬林、沈大維及該不詳姓名成年男子五人就
    妨害自由罪部分犯行間，具有犯意聯絡及行為分擔，均為共同正犯。又被告甲○○先後六次恐嚇被害人丁○○犯行，時間緊接，方法相同，所犯構成要件亦復相
    同，顯係基於概括犯意反覆為之，應依連續犯規定論以一罪，並依法加重其刑。
    另被告甲○○係持被害人戊○○所簽發本票，至被害人丁○○住處欲尋戊○○討
    債，惟尋戊○○未著，始行對被害人丁○○為恐嚇行為，是被告甲○○所為之恐
    嚇危安一罪，應係另行起意，其所犯前開二罪間，犯意各別，行為互異，應予分
    論併罰。公訴意旨認被告甲○○所犯前開二罪間，具有方法結果牽連關係等語，
    容有未洽，附此敘明。另按刑法第三百零二條第一項妨害自由罪及第三百零四條
    第一項強制罪，其所保護之法益均為被害人之自由，而私行拘禁，仍不外以強暴
    、脅迫為手段，其罪質本屬相同，惟第三百零二條第一項之法定刑，既較第三百
    零四條第一項為重，則以私行拘禁之方法妨害人自由，縱其目的在使人行無義務
    之事，或妨害人行使權利，仍應逕依第三百零二條第一項論罪，並無適用第三百
    零四條第一項之餘地，最高法院二十九年上字第三七五七號著有判例可資參照，
    是被告丙○○等人既以前揭脅迫手段，先行剝奪被害人戊○○之行動自由，縱其
    等續行脅迫使被害人戊○○為交出其所有自用小客車鑰匙、將自用小客車過戶與
    被告丙○○及簽發本票等無義務之事，仍無另論以刑法第三百零四條第一項之餘
    地，公訴意旨認被告丙○○等人就此部分，另涉有刑法第三百零四條第一項之強
    制罪等語，容有未洽。另被告丙○○等人係以前述欲加害被害人戊○○生命、身
    體之言語與行動，剝奪被害人戊○○之行動自由，並同意簽發本票、讓予自用小
    客車等情，被告丙○○等人雖有欲加害被害人戊○○等言語恐嚇被害人戊○○，
    惟此部分應係其等剝奪被害人戊○○行動自由犯行中之部分行為，應不另論以刑
    法第三百零五條恐嚇危安罪。公訴意旨認被告丙○○等人此部分行為另涉刑法第
    三百零五條恐嚇危安罪等語，亦有未洽。
四、原審以被告丙○○、甲○○罪證明確，因予適用刑法第二十八條、第五十六條、
    第三百零二條第一項、第三百零五條、第四十一條第一項前段、第五十一條第五
    款、第三十八條第一項第三款，罰金罰鍰提高標準條例第一條前段、第二條規定
    ，並審酌被告二人犯罪動機，以剝奪被害人行動自由之手段索債，對被害人戊○○身心所造成之影響，丙○○因與被害人戊○○間有債務糾紛，不思以合法管道
    追索，竟出諸以剝奪被害人戊○○行動自由之不法手段，犯罪後於警訊及偵查坦
    承犯行，復於本院調查時否認犯行之態度；甲○○以此不法手段為丙○○索債，
    並從中取利，復行恐嚇被害人戊○○之父丁○○，對被害人戊○○、丁○○造成
    人身及居家安寧之危害，甲○○犯罪後仍否認犯行之態度等一切情狀，分別就共
    同以脅迫剝奪人之行動自由部分，量處丙○○有期徒刑六月，甲○○有期徒刑十
    月，並就丙○○部分諭知如易科罰金，以三百元折算一日之標準。另就被告甲○○連續以加害生命、身體之事，恐嚇他人致生危害於安全部分，量處有期徒刑四
    月，並定其應執行有期徒刑一年。復認扣案本票二十張，均為被告丙○○、甲○○所有且為渠等犯罪所得之物，均應依刑法第三十八條第一項第三款規定沒收。
    本院經核原判決認事用法，並無不合，量刑亦稱允當。被告二人上訴意旨，仍執
    陳詞，指摘原判不當，為無理由，應予駁回。
據上論斷，應依刑事訴訟法第三百六十八條，判決如主文。
本案經檢察官許仲瑩到庭執行職務。
中    華    民    國      九十二      年      六      月      三十      日
                                  臺灣高等法院臺南分院刑事第一庭
                                      審判長法官  茆    臺    雲
                                            法官  蔡    長    林
                                            法官  李    文    福
右正本證明與原本無異。
被告甲○○恐嚇安全部分不得上訴。
其餘部分如不服本判決，應於判決送達後十日內向本院提出上訴狀，其未敘述理由者
並應於提出上訴狀後十日內向本院補提理由書（應附繕本)。
                                      法院書記官  李    良    倩
中    華    民    國      九十二      年      七      月        一      日
附錄法條：
刑法第三百零二條：
私行拘禁或以其他非法方法，剝奪人之行動自由者，處五年以下有期徒刑、拘役或三
百元以下罰金。因而致人於死者，處無期徒刑或七年以上有期徒刑，致重傷者，處三
年以上十年以下有期徒刑。
第一項之未遂犯罰之。
刑法第三百零五條：
以加害生命、身體、自由、名譽、財產之事，恐嚇他人致生危害於安全者，處二年以
下有期徒刑、拘役或三百元以下罰金。
附表：
┌──┬───┬────┬─────────┬───────────┐
│編號│發票人│金    額│   到  期  日     │      票號            │
├──┼───┼────┼─────────┼───────────┤
│一  │戊○○│五萬元  │九十年八月五日    │二一九八八四號        │
├──┼───┼────┼─────────┼───────────┤
│二  │戊○○│五萬元  │九十年三月五日    │二一九八九五號        │
├──┼───┼────┼─────────┼───────────┤
│三  │戊○○│五萬元  │九十年五月五日    │二一九八八六號        │
├──┼───┼────┼─────────┼───────────┤
│四  │戊○○│五萬元  │九十年六月五日    │二一九八八七號        │
├──┼───┼────┼─────────┼───────────┤
│五  │戊○○│五萬元  │九十年七月五日    │二一九八八三號        │
├──┼───┼────┼─────────┼───────────┤
│六  │戊○○│五萬元  │九十年九月五日    │二一九八八一號        │
├──┼───┼────┼─────────┼───────────┤
│七  │戊○○│五萬元  │九十年十月五日    │二一九八八二號        │
└──┴───┴────┴─────────┴───────────┘
┌──┬───┬────┬─────────┬───────────┐
│八  │戊○○│五萬元  │九十一年四月五日  │二一九八八八號        │
├──┼───┼────┼─────────┼───────────┤
│九  │戊○○│五萬元  │九十一年五月五日  │二一九八八九號        │
├──┼───┼────┼─────────┼───────────┤
│十  │戊○○│五萬元  │九十一年六月五日  │二一九八九０號        │
├──┼───┼────┼─────────┼───────────┤
│十一│戊○○│五萬元  │九十一年七月五日  │二一九八九一號        │
├──┼───┼────┼─────────┼───────────┤
│十二│戊○○│五萬元  │九十一年九月五日  │二一九八九三號        │
├──┼───┼────┼─────────┼───────────┤
│十三│戊○○│五萬元  │九十一年八月五日  │二一九八九二號        │
├──┼───┼────┼─────────┼───────────┤
│十四│戊○○│五萬元  │九十年三月五日    │二一九八七六號        │
├──┼───┼────┼─────────┼───────────┤
│十五│戊○○│五萬元  │九十一年一月五日  │二一九八七七號        │
├──┼───┼────┼─────────┼───────────┤
│十六│戊○○│五萬元  │九十一年二月五日  │二一九八七八號        │
└──┴───┴────┴─────────┴───────────┘
┌──┬───┬────┬─────────┬───────────┐
│十七│戊○○│五萬元  │九十年十一月五日  │二一九八七九號        │
├──┼───┼────┼─────────┼───────────┤
│十八│戊○○│五萬元  │九十年十二月五日  │二一九八八０號        │
├──┼───┼────┼─────────┼───────────┤
│十九│戊○○│五萬元  │九十年二月五日    │二一九八九六號        │
├──┼───┼────┼─────────┼───────────┤
│二十│戊○○│二十三萬│八十九年十二月十八│二一九八九七號        │
│    │      │元      │日                │                      │
└──┴───┴────┴─────────┴───────────┘


司法院資訊處製作；財團法人民間司法改革基金會備份。
